【裁判字號】    99,重再,23
【裁判日期】    991013
【裁判案由】    損害賠償
【裁判全文】
臺灣高等法院民事判決                  99年度重再字第23號
再  審原告  丁○○
訴訟代理人  廖方萱律師
            陳鴻琪律師
再  審被告  西門子股份有限公司
法定代理人  丙○○
訴訟代理人  張仁龍律師
複  代理人  甲○○
再  審被告  西門子股份有限公司職工福利委員會
法定代理人  乙○○
訴訟代理人  張仁龍律師
複  代理人  甲○○
上列當事人間損害賠償事件，再審原告對於中華民國99年1月29
日本院97年度重上字第495號確定判決提起再審之訴，本院於99
年9月29日言詞辯論終結，判決如下：
    主      文
再審之訴駁回。
再審訴訟費用由再審原告負擔。
    事實及理由
壹、程序部分：
  按再審之訴，應於30日之不變期間內提起；前項期間，自判決
  確定時起算，判決於送達前確定者，自送達時起算，民事訴訟
  法第500條第1項、第2 項前段定有明文。查本件經本院於民國
  99年1月29日以97年度重上字第495號判決（下稱原確定判決）
  命再審原告應給付再審被告西門子股份有限公司（下稱西門子
  公司）新臺幣（下同）7,732,904 元及利息，應再給付再審被
  告西門子股份有限公司職工福利委員會（下稱西門子職福會）
  7,178,588 元及利息，而駁回再審被告西門子職福會之上訴及
  再審原告之附帶上訴，再審原告不服，提起上訴，經最高法院
  於民國99年6月3日以99年度台上字第1046號裁定駁回再審原告
  之上訴而確定，該裁定於99年6 月17日送達再審原告，再審原
  告於99年7 月19日（期限末日原為同年月17日，因同年月17日
  、18日為例假日，故順延2 日）提起本件再審之訴，已遵守再
  審之不變期間，合先敘明。
貳、實體部分：
一再審原告主張略以：
(一)原確定判決有民事訴訟法第496條第1項第1 款「適用法規顯有
  錯誤」之再審事由：
1.原確定判決以伊明知訴外人梁沛蓁侵占再審被告之款項，竟仍
  以言語慫恿、唆使梁沛蓁繼續侵占公款供己花用為由，而認定
  伊應負共同侵權行為之責任，惟上開事實即使為真，依最高法
  院22年上字第3437號、30年上字第18號、48年台上字第481 號
  判例意旨，伊所負責任亦應僅限於梁沛蓁侵占款項後，提供予
  伊花用之部分，伊對超過之部分自無庸與梁沛蓁負民法第 185
  條第1 項之共同侵權行為責任。是原確定判決既認定梁沛蓁存
  入伊帳戶之侵占款計3,098,000元，供伊購物金額計1,039,999
  元，伊至多僅應對上開金額4,137,999元 負責，原確定判決對
  此部分適用法規自顯有錯誤。
2.又原確定判決就梁沛蓁以侵占款項為伊購物之1,039,999 元，
  究係認定侵害再審被告西門子公司抑或西門子職福會之權利，
  未載明理由；另原確定判決既認伊應與梁沛蓁負共同侵權責任
  ，卻又認第一審法院認定3,098,000 元為伊收受之贓物一節並
  無不當，均有違反民事訴訟法第222條第4項規定，判決不載理
  由之違法。
3.再原確定判決認定伊就梁沛蓁侵占再審被告之款項未全然參與
  謀策，梁沛蓁係藉由變造再審被告之支票、盜蓋再審被告之取
  款條方式，而挪用再審被告之款項云云，足見梁沛蓁係在有機
  可乘之時，隨時侵占再審被告之款項，伊與梁沛蓁即不可能在
  每次侵占公款時有意思聯絡，從而，本件侵權行為之意思聯絡
  必定是基於梁沛蓁侵占款項供伊花用之「概括式特定目的」，
  伊於此「概括式特定目的」範圍內始需與梁沛蓁負共同侵權責
  任，對梁沛蓁在「概括式特定目的」外臨時起意之侵占行為，
  即無侵權行為之意思聯絡，依最高法院20年上字第1960號、67
  年台上字第1737號判例意旨，伊自無庸與梁沛蓁負共同侵權行
  為責任。是原確定判決就伊與梁沛蓁無意思聯絡之部分（即超
  過4,137,999 元部分）判命伊與梁沛蓁負連帶賠償責任，即違
  反民法185條第1項、民事訴訟法第222條第4項規定，及最高法
  院20年上字第1960號、22年上字第3437號、30年上字第18號、
  48年台上字第481號、67 年台上字第1737號判例意旨，自有「
  適用法規顯有錯誤」之再審事由。
(二)原確定判決有民事訴訟法第496條第1項第2 款「判決理由與主
  文顯有矛盾」之再審事由：
1.原確定判決既認定梁沛蓁存入伊帳戶之款項計3,098,000 元，
  供伊購物金額計1,039,999元，二者合計4,137,999元，卻於判
  決主文記載伊應給付再審被告西門子公司7,732,904 元，應再
  給付再審被告西門子職福會7,178,588元，就超過1,039,999元
  部分即與判決理由顯有矛盾。
2.又依民事訴訟法第454條第2項規定，原確定判決既未就第一審
  判命伊給付再審被告西門子職福會3,098,000 元部分，記載與
  第一審判決不同之法律見解，可知原確定判決就此部分與第一
  審判決採取相同法律見解，惟第一審法院就匯入伊帳戶之3,09
  8,000 元部分，認定伊非共同侵權行為人，而係因收受贓物必
  須返還，原確定判決就未匯入之餘款14,911,492元部分，卻認
  定伊為共同侵權行為人，就此不同責任型態及法律見解，未載
  明得心證之理由，其理由與主文亦顯有矛盾。
(三)綜上所述，原確定判決有民事訴訟法第496條第1項第1款及第2
  款之再審事由等語，並聲明：1.原確定判決關於命再審原告給
  付再審被告西門子公司7,732,904 元，及再給付再審被告西門
  子職福員會7,178,588元，暨均自95年5月25日起至清償日止，
  按週年利率百分之5 計算之利息部分廢棄；2.上開廢棄部分，
  再審被告在原訴訟程序第二審之上訴駁回。
二再審被告則以：
(一)原確定判決係依證據調查之結果，認定再審原告與梁沛蓁共同
  不法侵害再審被告之權利，應負共同侵權行為損害賠償責任，
  其認事用法並無違誤。況再審原告所辯，係對原確定判決關於
  事實認定、證據取捨及判決理由之載明等為指摘，亦非可援為
  再審之理由，原確定判決自無民事訴訟法第496條第1 項第1款
  規定之再審事由。
(二)又原確定判決認定再審原告應負共同侵權行為損害賠償責任，
  其理由於原確定判決記載甚詳，且其判決之主文與理由相符，
  並無矛盾，自無再審原告所稱有民事訴訟法第496條第1項第2
  款規定之再審事由。
(三)另再審原告對原確定判決已提起上訴，且經最高法院以99年度
  台上字第1046號裁定駁回其上訴在案，再審原告自不得再以此
  等上訴事由提起本件再審之訴等語，資為抗辯。並聲明：再審
  之訴駁回。
三再審原告依民事訴訟法第496條第1項第1 款「適用法規顯有錯
  誤」規定提起再審之訴部分：
(一)按民事訴訟法第496條第1項第1 款所謂「適用法規顯有錯誤者
  」，不包括漏未斟酌證據及認定事實錯誤之情形在內，而應以
  確定判決違背法規或現存判例解釋者為限，若在學說上諸說併
  存尚無法規判解可據者，不得指為用法錯誤（最高法院57年台
  上字第1091號、63年台上字第880號判例參照）。
(二)再審原告雖主張：1.原確定判決既以伊明知梁沛蓁侵占再審被
  告之款項，竟仍以言語慫恿、唆使梁沛蓁繼續侵占公款供己花
  用為由，而認定伊應負共同侵權行為之責任，惟原確定判決認
  定梁沛蓁存入伊帳戶之侵占款項計3,098,000 元，供伊購物金
  額計1,039,999元，伊至多僅應對上開金額4,137,999元負責，
  對超過之部分自無庸與梁沛蓁負民法第185條第1項之共同侵權
  行為責任，依最高法院22年上字第3437號、30年上字第18號、
  48 年台上字第481號判例意旨，原確定判決對此部分適用法規
  自顯有錯誤；2.又原確定判決就梁沛蓁以侵占款項為伊購物之
  1,039,999 元，究係認定侵害再審被告西門子公司抑或西門子
  職福會之權利，未載明理由；另原確定判決既認伊應與梁沛蓁
  負共同侵權責任，卻又認第一審法院認定3,098,000 元為伊收
  受之贓物一節並無不當，均有違反民事訴訟法第222條第4項規
  定，判決不載理由之違法；3.再梁沛蓁係在有機可乘之時，隨
  時侵占再審被告之款項，伊與梁沛蓁不可能在每次侵占公款時
  有意思聯絡，從而，本件侵權行為之意思聯絡必定是基於梁沛
  蓁侵占款項供伊花用之「概括式特定目的」，伊於此「概括式
  特定目的」範圍內始需與梁沛蓁共同侵權責任，對梁沛蓁在「
  概括式特定目的」外臨時起意之侵占行為，即無侵權行為之意
  思聯絡，依最高法院20年上字第1960號、67年台上字第1737號
  判例意旨，伊自無庸與梁沛蓁負共同侵權行為責任。是原確定
  判決就伊與梁沛蓁無意思聯絡之部分（即超過4,137,999 元部
  分）判命伊與梁沛蓁負連帶賠償責任，即違反民法185條第1項
  、民事訴訟法第222條第4項規定，及最高法院20年上字第1960
  號、22年上字第3437號、30年上字第18號、48 年台上字第481
  號、67年台上字第1737號判例意旨，自有「適用法規顯有錯誤
  」之再審事由云云。惟查原確定判決分別於「事實及理由」欄
  五、六以：「五上訴人（即再審被告）主張：梁沛蓁原為上訴
  人西門子公司之財務會計，同時兼任上訴人西門子職福會之會
  計，負責處理收取票據、領款、支付帳款及登載於相關帳冊等
  業務，自九十二年八月六日起至九十四年十一月九日止，分別
  侵占上訴人西門子公司如附表一票款金額計七百七十三萬二千
  九百零四元、上訴人西門子職福會如附表二所示款項計一千二
  百八十九萬三千四百七十八元，合計為二千零六十二萬六千三
  百八十二元。梁沛蓁前開行為分經臺灣板橋地方法院（下稱板
  橋地院）以九十六年度訴字第六九四號、本院以九十六年度訴
  字第六九四號刑事判決判處有期徒刑二年，緩刑五年確定在案
  。另梁沛蓁曾於九十三年三月一日起至九十四年十月二十六日
  止將如附表三之款項計三百零九萬八千元匯入被上訴人（即再
  審原告）之銀行帳戶內之事實，為兩造所不爭執，並有梁沛蓁
  之陳報狀…暨支票…、取款憑條及匯款、存款單…、梁沛蓁於
  上海商業儲蓄銀行帳戶及彰化銀行南港科學園區分行帳戶之交
  易明細及存摺影本…、被上訴人於彰化銀行西松分行帳戶及古
  亭分行帳戶交易明細暨存款憑條…、板橋地院九十六年度訴字
  第六九四號刑事判決…、本院九十七年度上訴字第一八五四號
  刑事判決…在卷可稽，並經本院調取刑事卷宗核閱無訛，堪信
  此部分事實為真實。」、「六…經查：…(三)綜合前開梁沛蓁於
  偵查庭之供述；於審判程序以證人身分證述或以被告身分供述
  ，均一致陳述其約於九十二年十二月底，確有告知被上訴人錢
  是上訴人公司的，被上訴人明確知悉款項係梁沛蓁公司的錢，
  且實際上是用不法的方法拿到的。參諸被上訴人於九十四年十
  月底以梁沛蓁侵占所得款項買系爭鑽錶使用，而梁沛蓁僅為公
  司之會計，薪水不逾五萬元，衡諸常情，一般公司職員自不可
  能無故多次向公司借款，或借用如此大筆之款項，被上訴人就
  此不可能諉為不知，所辯其對於梁沛蓁款項之來源毫不知情云
  云，顯違事理，不可採信。(四)按數人共同不法侵害他人之權利
  者，連帶負損害賠償責任﹔不能知其中孰為加害人者，亦同。
  造意人及幫助人，視為共同行為人，民法第一百八十五條定有
  明文。被上訴人就梁沛蓁侵占上訴人款項之細節雖未全然參與
  謀策，惟其在九十二年十二月底梁沛蓁侵占行為之後，以『拿
  一、二次與多拿幾次有何不同』等語唆使梁沛蓁繼續為侵占之
  行為，並且彼此朋分花用侵占所得款項，顯係共同不法侵害上
  訴人之權利，依前開規定，被上訴人即應與梁沛蓁負共同侵權
  行為責任。即被上訴人自如附表二編號7 以後之梁沛蓁侵占款
  項，應與梁沛蓁負共同侵權行為責任，合計共同侵占金額為一
  千九百七十五萬九千四百九十二元，其中七百七十三萬二千九
  百零四元為侵占上訴人西門子公司之票款，其餘一千二百零二
  萬六千五百八十八元為侵占上訴人西門子職福會款項。又梁沛
  蓁於案發後，自九十五年二月起按月電匯款項至上訴人共同指
  定帳戶，至九十八年十二月二十九日止，共計清償一百七十五
  萬元，上訴人全數用以抵充梁沛蓁侵占上訴人西門子職福會之
  款項之事實，為兩造所不爭執，則扣除上開清償抵充款項後，
  被上訴人尚應給付上訴人西門子職福會一千零二十七萬六千五
  百八十八元，除原審所命給付三百零九萬八千元外，被上訴人
  應再給付上訴人西門子職福會七百一十七萬八千五百八十八元
  ，另應給付上訴人西門子公司七百七十三萬二千九百零四元。
  」等語，而就再審被告依共同侵權行為之法律關係，請求再審
  原告給付再審被告西門子公司7,732,904 元及利息部分，給付
  再審被告西門子職福會10,276,588元及利息部分（除第一審所
  命再審原告應給付3,098,000 元本息外，再審原告應再給付再
  審被告西門子職福會7,178,588 元及利息部分），認定再審原
  告應與梁沛蓁負共同侵權行為責任，而為再審原告敗訴之判決
  ，乃係斟酌全辯論意旨，就調查證據所得心證而為事實之認定
  ，並無違反民事訴訟法第222條第4 項規定，及適用民法185條
  第1項規定錯誤之情形，且與前揭最高法院20年上字第1960 號
  、22年上字第3437號、30年上字第18號、48年台上字第481 號
  、67年台上字第1737號判例意旨，亦屬無違。是再審原告就原
  確定判決認定事實及證據取捨之當否為爭執，並據為再審理由
  ，主張：原確定判決違反上開規定及判例，適用法規顯有錯誤
  云云，不足採信。
(三)因此，再審原告主張原確定判決具有民事訴訟法第496條第1項
  第1款之再審事由，即屬無據。
四再審原告依民事訴訟法第496條第1項第2 款「判決理由與主文
  顯有矛盾」規定提起再審之訴部分：
(一)按民事訴訟法第496條第1項第2 款所謂「判決理由與主文顯有
  矛盾」，係指判決依當事人主張之事實，認定其請求或對造抗
  辯有理由或無理由，而於主文為相反之諭示，且其矛盾為顯然
  者而言（最高法院80年台再字130號判例參照）。
(二)再審原告雖主張：原確定判決認定梁沛蓁存入伊帳戶之款項計
  3,098,000元，供伊購物金額計1,039,999 元，合計4,137,999
  元，卻於判決主文記載伊應給付再審被告西門子公司7,732,90
  4 元，應再給付再審被告西門子職福會7,178,588 元，就超過
  1,039,999元部分即與理由顯有矛盾；2.又依民事訴訟法第454
  條第2 項規定，原確定判決既未就第一審判命伊給付再審被告
  西門子職福會3,098,000 元部分，記載與第一審判決不同之法
  律見解，可知原確定判決就此部分與第一審取相同法律見解，
  惟第一審法院就匯入伊帳戶之3,098,000 元部分，認定伊非共
  同侵權行為人，而係因收受贓物必須返還，原確定判決就未匯
  入之餘款14,911,492元部分，卻認定伊為共同侵權行為人，就
  此不同責任型態及法律見解，未載明得心證之理由，其理由與
  主文亦顯有矛盾云云。惟查原確定判決於「事實及理由」欄明
  示：「七綜上所述，被上訴人（即再審原告）依共同侵權行為
  之法律關係應對於上訴人（即再審被告）負損害賠償責任，上
  訴人西門子公司得請求被上訴人給付七百七十三萬二千九百零
  四元，及自起訴狀繕本送達翌日即九十五年五月二十五日起至
  清償日止按年息百分之五計算之利息。上訴人西門子職福會得
  請求被上訴人給付一千零二十七萬六千五百八十八元，及自九
  十五年五月二十五日起至清償日止按年息百分之五計算之利息
  ，除原審所命被上訴人應給付三百零九萬八千元本息外，被上
  訴人應再給付上訴人西門子職福會七百一十七萬八千五百八十
  八元，及自九十五年五月二十五日起至清償日止按年息百分之
  五計算之利息。逾此部分之請求，則無理由，應予駁回。又上
  訴人勝訴部分，兩造分別陳明願供擔保為准、免假執行之宣告
  ，經核於法並無不合，爰分別酌定相當擔保金額准許之。至於
  上訴人敗訴部分，其假執行之聲請失所附麗，應併予駁回。原
  審就上開應准許部分，為上訴人敗訴之判決，並駁回其假執行
  之聲請，尚有未洽，上訴意旨求予廢棄改判，為有理由，爰由
  本院予以廢棄改判如主文第二項所示，並依聲請為附條件之准
  、免假執行之宣告。至於上訴人西門子職福會請求不應准許部
  分，原審就此為其敗訴之判決，並駁回其假執行之聲請，經核
  於法並無不合，上訴人西門子職福會上訴意旨求予廢棄改判，
  為無理由，應駁回其上訴。被上訴人附帶上訴意旨指摘原判決
  關於命其給付上訴人西門子職福會三百零九萬八千元本息部分
  不當，求予廢棄改判，亦為無理由，應予駁回。」等語，且於
  主文未為不同之諭示，揆諸前開說明，再審原告主張：原確定
  判決之理由與主文顯有矛盾云云，為不足採。是再審原告主張
  原確定判決具有民事訴訟法第496條第1 項第2款之再審事由，
  即屬無據。
五綜上所述，再審原告以原確定判決有民事訴訟法第496條第1項
  第1款、第2款規定之再審理由，提起本件再審之訴，為無理由
  ，應予駁回。
六本案事證已臻明確，兩造其餘主張、陳述及所提之證據，經審
  酌後認與判決結果不生影響，爰不一一論述，附此敘明。
七據上論結，本件再審之訴為無理由。依民事訴訟法第505 條、
  第78條，判決如主文。
中    華    民    國    99    年    10    月    13    日
                    民事第十一庭
                        審判長法  官  許紋華
                              法  官  李瑜娟
                              法  官  李昆曄
正本係照原本作成。
如不服本判決，應於收受送達後20日內向本院提出上訴書狀，其
未表明上訴理由者，應於提出上訴後20日內向本院補提理由書狀
（均須按他造當事人之人數附繕本）上訴時應提出委任律師或具
有律師資格之人之委任狀；委任有律師資格者，另應附具律師資
格證書及釋明委任人與受任人有民事訴訟法第466條之1 第1項但
書或第2 項（詳附註）所定關係之釋明文書影本。如委任律師提
起上訴者，應一併繳納上訴審裁判費。
中    華    民    國    99    年    10    月    13    日
                              書記官  莊昭樹
附註：
民事訴訟法第466條之1（第1項、第2項）：
對於第二審判決上訴，上訴人應委任律師為訴訟代理人。但上訴
人或其他法定代理人具有律師資格者，不在此限。
上訴人之配偶、三親等內之血親、二親等內之姻親，或上訴人為
法人、中央或地方機關時，其所屬專任人員具有律師資格並經法
院認為適當者，亦得為第三審訴訟代理人。

司法院資訊處製作；財團法人民間司法改革基金會備份。
